【裁判字號】    89,台上,1046
【裁判日期】    890505
【裁判案由】    返還不當得利
【裁判全文】
最高法院民事判決                              八十九年度台上字第一○四六號
    上  訴  人  丙○○
                乙○○
                丁○○
                甲○○
    共      同
    訴訟代理人  高進發
    被 上訴 人  台灣省立桃園農工職業學校
    法定代理人  胡鍊輝
右當事人間請求返還不當得利事件，上訴人對於中華民國八十七年八月二十七日台灣
高等法院第二審判決（八十六年度上字第一四五六號），提起上訴，本院判決如左：
    主  文
原判決廢棄，發回台灣高等法院。
    理  由
本件被上訴人主張：伊於民國六十五年間，出具土地使用權同意書予訴外人祭祀公業
楊六使，同意其在伊所有坐落桃園市○○段第五九號及一三六號土地（下稱系爭土地
）搭建臨時廠房，而時為祭祀公業管理人之上訴人丙○○之父楊棟樑，趁機於系爭土
地上興建鋼架造建物兩幢，即門牌號碼桃園市○○路八十三號、八十五號（下稱系爭
建物），占用面積詳如原判決附圖表（下稱附圖表）一、二所示。七十四年間，楊棟
樑將系爭建物出租予上訴人甲○○，甲○○又在系爭土地上擴建建物，經營汽車修理
廠，占用面積如附圖表一、二所示。七十九年九月楊棟樑去世，由上訴人丙○○繼承
系爭建物，並於八十一年十一月十六日移轉予上訴人乙○○，翌年十二月三十日乙○
○再移轉予上訴人丁○○。上訴人等無權占用系爭土地，致伊受有相當於租金之損害
等情。爰依不當得利之法律關係，求為命(一)上訴人丙○○返還伊七十八年十月十五日
起至八十一年十一月十六日止之不當得利，新台幣（下同）一百一十六萬三千二百二
十七元；(二)上訴人乙○○返還伊八十一年十一月十七日至八十二年十二月廿九日止之
不當得利五十六萬七千一百五十五元；(三)上訴人丁○○返還伊八十二年十二月三十日
至八十三年十月十四日止之不當得利四十一萬五千九百二十八元；(四)上訴人甲○○返
還伊七十八年十月五日至八十三年十月十四日止之不當得利二百二十八萬七千六百二
十六元，並各加付法定遲延利息之判決。
上訴人則以：(一)被上訴人在六十五年十一月十三日出具之土地使用權同意書，係同意
楊棟樑在系爭土地蓋建鋼架造建築物，非同意祭祀公業楊六使搭建臨時廠房。(二)另案
桃園地方法院八十三年度重訴字第一五號拆屋還地事件，判決上訴人甲○○、丁○○
應拆屋返地確定，該判決認定被上訴人與楊棟樑間為使用借貸關係，本件則認為係附
解除條件之租賃關係，相互矛盾。(三)上訴人丙○○與被上訴人在八十年七月十六日就
系爭土地已訂有租賃契約，並經桃園地方法院公證，亦按月給付租金一萬五千元。(四)
若認兩造間係使用借貸關係，被上訴人係於八十二年十月六日才發函向上訴人丙○○
表示一個月內交還系爭土地，則在八十二年十一月六日以前，應無不當得利等語，資
為抗辯。
原審維持第一審所為上訴人敗訴之判決，係以：被上訴人主張之事實，業據其提出土
地及建築改良物登記簿謄本、土地複丈成果圖影本為證；上訴人則以前開情詞置辯。
經查：被上訴人於三十八年間，將系爭土地與訴外人祭祀公業楊六使所有坐落桃園市
○○段第三六號土地交換使用之事實，有兩造不爭之祭祀公業楊六使申請函、被上訴
人之函稿等影本為證，自可認為真正。系爭土地既係交換使用，即具對價關係，雖當
事人名為借用，其性質仍屬租賃，上訴人辯稱祭祀公業楊六使就系爭土地有使用借貸
關係並不足取。而被上訴人主張祭祀公業楊六使所有之三六號土地，業於七十七年十
月十九日經桃園縣政府徵收並發放地價補償費完畢等情，業據其提出台灣省立桃園農
工職業學校徵收校地土地補償地價清冊影本在卷，且為上訴人所不爭，是被上訴人與
祭祀公業楊六使間之土地交換使用契約，祭祀公業所負之給付義務，已因不可歸責於
雙方當事人之事由，致全部陷於給付不能，依民法第二百二十五條第一項、第二百六
十六條第一項之規定，被上訴人即免為對待給付之義務，則上開土地交換使用契約關
係，當然消滅。祭祀公業楊六使及嗣後占用系爭土地之上訴人，已屬無權占有。上訴
人雖抗辯上訴人丙○○占用系爭土地，係基於其被繼承人楊棟樑與被上訴人間所訂之
使用借貸契約，該項使用借貸契約在未終止前，並非無權占有，而上訴人乙○○、丁
○○占用系爭土地，亦係本於該建物前手與被上訴人之使用借貸契約，上訴人甲○○
占有系爭土地，係本於其與上訴人丙○○等人之租賃契約云云。查依兩造所不爭執之
有關系爭土地上建物處理約定之保證書所載，上訴人丙○○之被繼承人楊棟樑係以祭
祀公業楊六使管理人名義為之，難依該保證書之形式認定被上訴人與楊棟樑間就系爭
土地有使用借貸關係存在，上訴人此部分之辯解，亦不足取。綜上所述，祭祀公業楊
六使與被上訴人間之就系爭土地之交換使用契約既已消滅，楊棟樑與其繼承人丙○○
，上訴人乙○○、丁○○先後受讓系爭建物，及上訴人甲○○於系爭土地上興建汽車
修理廠均無正當權源。按無權占用他人土地，可以獲得相當於租金之利益，為社會通
常之觀念，從而，被上訴人請求上訴人返還相當於租金之不當得利及利息，自屬有據
等詞，為其判斷之基礎。
按判決理由項下，應記載關於攻擊或防禦方法之意見，民事訴訟法第二百二十六條第
三項定有明文，法院為被告敗訴之判決，而其關於防禦方法之意見有未記載於判決理
由項下者，即為同法第四百六十九條第六款所謂判決不備理由。本院著有二十九年上
字第八四二號判例可資參照。查上訴人於原審辯稱：(一)被上訴人在六十五年十一月十
三日出具之土地使用權同意書，係同意楊棟樑在系爭土地蓋建鋼架造建築物，非同意
祭祀公業楊六使搭建臨時廠房，並提出土地使用權同意書為證。(二)系爭土地於七十八
年八月十日經上訴人丙○○與被上訴人協調租用，八十年七月十六日雙方再訂立租賃
契約，並經桃園地方法院公證，亦按月給付租金一萬五千元等情，有該土地協調記錄
、公證書可稽（見原審上字第四七七號卷第六五頁、第六六頁正背面、第七○頁、第
七六頁、第七八頁至第八○頁）。此攸關被上訴人得否請求返還不當得利，及請求金
額之多寡，自屬重要之防禦方法，原審就此並未表示其取捨之意見，顯有判決不備理
由之違法。上訴論旨，指摘原判決不當，求予廢棄，非無理由。
據上論結，本件上訴為有理由，依民事訴訟法第四百七十七條第一項、第四百七十八
條第一項，判決如主文。
中      華      民      國    八十九    年      五      月      五      日
                              最高法院民事第一庭
                                  審判長法官  李  錦  豐
                                        法官  楊  鼎  章
                                        法官  王  茂  修
                                        法官  吳  麗  女
                                        法官  陳  碧  玉
      右正本證明與原本無異
                                              書  記  官
中      華      民      國    八十九    年      五      月    三十一    日


司法院資訊處製作；財團法人民間司法改革基金會備份。
